【裁判字號】    90,訴,732
【裁判日期】    900830
【裁判案由】    拆屋還地
【裁判全文】
臺灣板橋地方法院民事判決  九十年度訴字第七三二號
    原      告  丑○○
                丙○○
                丁○○
                甲○○
                乙○○
                戊○○
                壬○○
                            .
    被      告  子○○
                癸○○
                己○○
                辛○○
                庚○○
右當事人間請求拆屋還地事件，本院判決如左：
    主    文
被告應將坐落於臺北縣樹林市○○○段六四四地號土地上如附圖虛線所示「墳墓」、
面積七二０平方公尺之建物拆除，並將土地返還原告。
被告應給付原告丑○○新臺幣玖仟捌佰陸拾貳元；給付原告丙○○新臺幣玖仟捌佰陸
拾貳元；給付原告丁○○新臺幣玖仟捌佰陸拾貳元；給付原告甲○○新臺幣玖仟捌佰
陸拾貳元；給付原告乙○○新臺幣玖仟捌佰陸拾貳元；給付原告戊○○新臺幣玖仟捌
佰陸拾貳元；給付原告壬○○新臺幣伍萬玖仟壹佰柒拾元；及分別自民國玖拾年肆月
拾柒日起至返還第一項所示土地之日止按年息佰分之伍計算之利息。
訴訟費用由被告負擔。
本判決於原告以新臺幣伍拾貳萬捌仟元，為被告供擔保後，得假執行。但被告如於假
執行程序實施前以新臺幣壹佰伍拾捌萬肆仟元，為被告預供擔保，得免為假執行。
    事    實
甲、原告方面：
一、聲明：如主文第一項、第二項所示。並陳明願供擔保，聲請宣告假執行。
二、陳述：
（一）緣原告七人為臺北縣樹林市○○○段六四四地號土地（以下簡稱系爭土地）之
      全體共有人，因原告等人長期定居屏東無法就近管理使用系爭土地，致系爭土
      地自民國七十八年起即遭被告占用並建有如附圖虛線所示「墳墓」、面積七二
      ０平方公尺之之大型墳墓一座。原告等人於八十九年底輾轉知悉上情後，專程
      北上申請地政事務所測量、鑑界結果，確認被告等確實已占用原告所有如附圖
      所示之土地。嗣原告分別於八十九年十二月二十二日、八十九年十二月三十日
      ，向被告發出存證信函催討，復於九十年二月九日委請律師發函催討，被告等
      竟一再堅稱渠等已向訴外人王雪等人購買系爭土地，由於原告等人根本不認識
      王雪等人，更未與其簽約，且土地登記簿上載系爭土地之歷次及目前所有權人
      均無渠所稱王雪等人，被告所辯顯係卸責之詞，為此不得已提起本訴。
（二）按民法七百六十七條規定：「所有人對於無權占有或侵奪其所有物者，得請求
      返還之。對於妨害其所有權者，得請求除去之。有妨害其所有權之虞者，得請
      求防止之。」又同法第一百八十四條亦規定：「因故意或過失，不法侵害他人
      之權利者，負損害賠償責任。故意以被於善良風俗之方法，加損害於他人者亦
      同。（第一項）違反保護他人之法律，致生損害於他人者，負賠償責任。但能
      證明其行為無過失者，不在此限。（第二項）」，被告等以大型墳墓佔用原告
      所有之土地除有地政事務所測量成果圖及現場照片可稽外，並為被告在二次回
      函中所自認，爰依上開法律依據訴請被告等拆除地上物並返還土地予原告。
（三）被告等人占用原告之土地，致原告不能依通常方法使用土地，受有相當於租金
      之損害，爰依民法第一百七十九條不當得利之法律關係請求給付最近五年內相
      當於租金之不當得利，其租金金額應依土地法第一百零五條準用同法九十七條
      之規定計算，故其計算公式如下：【（申報地價）＊（占用面積）＊10％（土
      地法第九十七條第一項）＊５年（占用期間）＊持份比例=應給付之不當得利
      】。又內政部於七十三年七月三日台內地第二三九六二號函釋：「……所謂『
      申報地價』，係指最近一次舉辦規定地價或重新規定地價時，土地所有權人依
      平均地權條例第十六條規定所申報之地價，……土地若未依規定申報地價者，
      依上該條例第十六條第二項後段規定，自應以公告地價為其申報地價，而據以
      計算基地租金。」又「……法定地價，依土地法第一百四十八條規定，係指土
      地所有權人依土地法所申報之地價，在平均地權條例施行區域，當係指土地所
      有權人於地政機關舉辦規定地價或重新規定地價之時，於公告申報地價期間內
      自行申報之地價而言，未於該期間申報者，則應以公告地價為其申報之地價（
      參看該條例第十六條）。」最高法院七十五年臺上字第三七八號判決亦著有明
      文。準此，原告等請求被告等返還最近五年相當於租金之不當得利，即應按各
      個原告每期之申報地價為計算標準，倘無申報地價者則應以公告地價為計算標
      準。由前述內政部七十三年七月三日台內地第二三九六二號函釋及七十五年臺
      上字第三七八號判決之意旨可知，本件請求相當於租金之不當得利應以各期之
      申報地價為據，倘無申報地價者即應依公告地價為計算標準。經查，除原告壬○○均按期申報地價外，其餘六名原告（即丑○○等六人）僅查得八十九年之
      申報地價資料，依上開函釋及判決之意旨，丑○○等六名原告本應依公告地價
      為其計算標準，惟現今地政事務所已廢止公告地價之查詢，是以系爭土地之公
      告地價數額實無從查知，準此，為便於計算丑○○等六名原告所得請求之不當
      得利之數額，爰酌參原告壬○○之申報地價為渠等請求不當得利之計算標準。
      是故，被告等應分別給付予原告等之金額即應為：
１．原告丑○○：按原告等因僅請求自起訴時起往前推算最近五年之不當得利，故其
    計算方式即應依各期申報地價分別計算後，再予以合計，其計算式如下：
    (1)85/04/11日至86/06/30日（按此期之申報地價為新臺幣『下同』240元/平方公
      尺）
      240元＊720平方公尺＊10％＊446/365（年）＊1/12應有部分=1760元。
    (2)86/07/01日至89/06/30日（按此期之申報地價為336元/平方公尺）
      336元＊720平方公尺＊10％＊3（年）＊1/12應有部分=6048元。
    (3)89/07/01日至90/04/10日（按此期之申報地價為440元/平方公尺）
      440元＊720平方公尺＊10％＊284/365（年）＊1/12應有部分=2054元。
    (4)合計：被告等應給付丑○○九千八百六十二元。
            （1760元+6048元+2054元=9862元）
2.  原告丙○○：因其應有部分為十二分之一，亦僅於八十九年有申報地價，故其計
    算式與原告丑○○同，亦即被告等應給付丙○○九千八百六十二元。
3.  原告丁○○：因其應有部分為十二分之一，亦僅於八十九年有申報地價，故其計
    算式與丑○○同，亦即被告等應給付月琴九千八百六十二元。
4.  原告甲○○：因其應有部分為十二分之一，亦僅於八十九年有申報地價，故其計
    算式與原告丑○○同，亦即被告等應給付甲○○九千八百六十二元。
5.  原告乙○○：因其應有部分為十二分之一，亦僅於八十九年有申報地價，故其計
    算式與丑○○同，亦即被告等應給付乙○○九千八百六十二元。
6.  原告戊○○：因其應有部分為十二分之一，亦僅於八十九年有申報地價，故其計
    算式與丑○○同，亦即被告等應給付原告戊○○九千八百六十二元。
7.  原告壬○○：其應有部分為二分之一，又其各期之申報地價，分別為：(1)八十三
    年，每平方公尺二百四十元；(2)八十六年，每平方公尺三百三十六元；及(3)八十
    九年，每平方公尺四百四十元；故其計算式為：
    (1)85/04/11日至86/06/30日（按此期之申報地價為240元/平方公尺）
      240元＊720平方公尺＊10％＊446/365（年）＊1/2應有部分=10557元。
    (2)86/07/01日至89/06/30日（按此期之申報地價為336元/平方公尺）
      336元＊720平方公尺＊10％＊3（年）＊1/2應有部分=36288元。
    (3)89/07/01日至90/04/10日（按此期之申報地價為440元/平方公尺）
      440元＊720平方公尺＊10％＊284/365（年）＊1/2應有部分=12325元。
    (4)合計：被告等應給付壬○○五萬九千一百七十元。
            （10557元+36288元+12325元=59170元）
三、證據：聲請本院履勘系爭土地之現場，並提出戶籍謄本、系爭土地之土地登記謄
    本、土地登記簿抄本、申報地價謄本各一件、現場照片多幀、存證信函四件為證
    。
乙、被告方面：
一、聲明：
（一）原告之訴及假執行之聲請均駁回。
（二）如受不利益之判決，願供擔保請准宣告免予假執行。
二、陳述：
    原告等七人起訴稱渠等為坐落於系爭土地之所有權人，原告因長期居住於屏東無
    法就近管理使用系爭土地，致系爭土地自七十八年起即為被告等人占用，並建有
    廣達二百八十餘坪之大型墳墓一座，為此請求被告等人拆除地上物，返還系爭土
    地於原告等七人，並請求被告等人給付相當於租金之不當得利等語云云；惟該大
    型墳墓確係被告等人所興建，然被告等人並非無權占有，茲臚列理由如下：
（一）七十八年間，被告等人為尋找興建祖墳之土地，遂向訴外人王雪、王月喬及江
      雲鼎等三人購買系爭土地，當時王雪、王月喬及江雲鼎等三人向被告等人表示
      ，系爭土地係其先人以坐落於臺北縣樹林市○○○段第六八七地號土地（按與
      系爭土地相鄰）向其兄弟（即原告等人之先人）互易而得，王雪、王月喬及江
      雲鼎等三人並向被告等人保證系爭土地產權絕無問題，被告等人始安心購買系
      爭土地，並興建祖墳，迄今已歷十餘年。
（二）被告於日前頃接獲原告等人通知，稱系爭土地為其所有，並要求被告等人返還
      土地，被告始知系爭土地現登記名義人為原告等人，惟被告等人於七十八年間
      向王雪、王月喬及江雲鼎等三人購買系爭土地時，其已明確向被告等人告知，
      系爭土地係其先人兄弟間互易而來，惟可能因當時未辦理移轉登記，始產生今
      日之爭執；參酌最高法院六十九年度第四次民事庭會議決議「甲向乙購買土地
      並已付清價款，乙亦將土地交付甲保管，惟未辦理所有權移轉登記，嗣乙死亡
      ，由其繼承人丙丁辦妥繼承登記，．．．．．．惟其（即甲）占有之土地，係
      乙本於所有權所交付，具有正當權源，，所有人丙丁（即乙之繼承人）自不得
      認係無權占有而請求返還」（被證一：最高法院決議文）之意旨可知，系爭土
      地既經原告等人之先人與王雪、王月喬及江雲鼎等三人之先人互易，雖未辦理
      移轉登記，然原告等人之先人即應受該互易契約之拘束，又原告等人之權利係
      繼承其先人而來，故原告等人亦應承受該互易契約，而不得對王雪、王月喬及
      江雲鼎等三人之先人主張系爭土地之權利；現被告等人既已向王雪、王月喬及
      江雲鼎等三人購買系爭土地，則被告等人使用系爭土地即有合法權源，原告等
      人請求被告等人拆除該墳墓，自無理由。
三、證據：提出最高法院決議文一件為證。
    理    由
一、原告主張：原告七人為系爭土地之全體共有人，因原告等人長期定居屏東無法就
    近管理使用系爭土地，致系爭土地自民國七十八年起即遭被告占用並建有如附圖
    虛線所示「墳墓」、面積七二０平方公尺之之大型墳墓一座。原告等人於八十九
    年底輾轉知悉上情後，專程北上申請地政事務所測量、鑑界結果，確認被告等確
    實已占用原告等所有如附圖所示之土地。嗣原告分別於八十九年十二月二十二日
    、八十九年十二月三十日，向被告發出存證信函催討，復於九十年二月九日委請
    律師發函催討，被告等竟一再堅稱渠等已向訴外人王雪等人購買系爭土地，由於
    原告等人根本不認識王雪等人，更未與其簽約，且土地登記簿上載系爭土地之歷
    次及目前所有權人均無渠所稱王雪等人，被告所辯顯係卸責之詞，為此不得已提
    起本訴。按民法七百六十七條規定：「所有人對於無權占有或侵奪其所有物者，
    得請求返還之。對於妨害其所有權者，得請求除去之。有妨害其所有權之虞者，
    得請求防止之。」又同法第一百八十四條亦規定：「因故意或過失，不法侵害他
    人之權利者，負損害賠償責任。故意以被於善良風俗之方法，加損害於他人者亦
    同。（第一項）違反保護他人之法律，致生損害於他人者，負賠償責任。但能證
    明其行為無過失者，不在此限。（第二項）」，被告等以大型墳墓佔用原告所有
    之土地除有地政事務所測量成果圖及現場照片可稽外，並為被告在二次回函中所
    自認，爰依上開法律依據訴請被告等拆除地上物並返還土地予原告。被告等人占
    用原告之土地，致原告不能依通常方法使用土地，受有相當於租金之損害，爰依
    民法第一百七十九條不當得利之法律關係請求給付最近五年內相當於租金之不當
    得利，其租金金額應依土地法第一百零五條準用同法九十七條之規定計算，爰請
    被告拆除爭土地上如主文第一項所示範圍之建物，將土地返還原告，並請被告給
    付如主文第二項所示相當於租金之不當得利。
二、被告則以：系爭土地上如附圖所示之墳墓確係被告等人等人所興建，然被告等人
    並非無權占有，因七十八年間，被告等人為尋找興建祖墳之土地，遂向訴外人王
    雪、王月喬及江雲鼎等三人購買系爭土地，當時王雪、王月喬及江雲鼎等三人向
    被告等人表示，系爭土地係其先人以坐落於臺北縣樹林市○○○段第六八七地號
    土地（按與系爭土地相鄰）向其兄弟（即原告等人之先人）互易而得，王雪、王
    月喬及江雲鼎等三人並向被告等人保證系爭土地產權絕無問題，被告等人始安心
    購買系爭土地，並興建祖墳，迄今已歷十餘年。再被告於日前頃接獲原告等人通
    知，稱系爭土地為其所有，並要求被告等人返還土地，被告始知系爭土地現登記
    名義人為原告等人，惟被告等人於七十八年間向王雪、王月喬及江雲鼎等三人購
    買系爭土地時，其已明確向被告等人告知，系爭土地係其先人兄弟間互易而來，
    惟可能因當時未辦理移轉登記，始產生今日之爭執；參酌最高法院六十九年度第
    四次民事庭會議決議「甲向乙購買土地並已付清價款，乙亦將土地交付甲保管，
    惟未辦理所有權移轉登記，嗣乙死亡，由其繼承人丙丁辦妥繼承登記，．．．．
    ．．惟其（即甲）占有之土地，係乙本於所有權所交付，具有正當權源，，所有
    人丙丁（即乙之繼承人）自不得認係無權占有而請求返還」之意旨可知，系爭土
    地既經原告等人之先人與王雪、王月喬及江雲鼎等三人之先人互易，雖未辦理移
    轉登記，然原告等人之先人即應受該互易契約之拘束，又原告等人之權利係繼承
    其先人而來，故原告等人亦應承受該互易契約，而不得對王雪、王月喬及江雲鼎
    等三人之先人主張系爭土地之權利；現被告等人既已向王雪、王月喬及江雲鼎等
    三人購買系爭土地，則被告等人使用系爭土地即有合法權源，原告等人請求被告
    等人拆除該墳墓，自無理由等語，資為抗辯。
三、原告主張系爭土地為原告所有，原告為共有人一節，業據提出卷附與所述相符之
    系爭土地登記謄本一件為證，堪信為真實。再原告主張被告在系爭土地上建有被
    告之被繼承人之大型墳墓一座（占用原告土地之詳細位置、範圍如附圖虛線所示
    「墳墓」之處）等情，業據原告提出卷附照片多幀為證，上情並為被告所自認，
    又被告所興建之之前開墳墓占用到原告所有之系爭土地面積與範圍如主文第一項
    所述之事實，並經本院會同臺北縣樹林地政事務所派員至現場勘驗屬實，製有勘
    驗筆錄並繪有土地複丈成果圖附卷足憑，自堪信原告之上開主張為真實。至被告
    雖以前揭情詞抗辯略以：七十八年間，被告等人為尋找興建祖墳之土地，遂向訴
    外人王雪、王月喬及江雲鼎等三人購買系爭土地，當時王雪、王月喬及江雲鼎等
    三人向被告等人表示，系爭土地係其先人以坐落於臺北縣樹林市○○○段第六八
    七地號土地（按與系爭土地相鄰）向其兄弟（即原告等人之先人）互易而得，王
    雪、王月喬及江雲鼎等三人並向被告等人保證系爭土地產權絕無問題，被告等人
    始安心購買系爭土地，並興建祖墳，迄今已歷十餘年，故被告等人占有系爭土地
    ，並非無權占有云云。惟按當事人主張有利於己之事實者，就其事實有舉證之責
    任，民事訴訟法第二百七十七條定有明文，被告既主張占有系爭土地，係有權占
    有，則就此等有利於己之事實自應負舉證責任。惟被告自承對於前開有權占有之
    抗辯無法舉證以實其說（見本院九十年八月十六日言詞辯論筆錄），揆諸上開說
    明，被告有關上揭有權占有原告共有之系爭土地之抗辯，洵無足取。
四、被告為現占有使用原告所有之系爭土地之人（占有範圍面積如主文第一項所示）
    ，業經本院勘驗屬實，已如前述，被告復未舉證證明其等有占有使用系爭土地之
    正當權源，從而原告本於民法第一百八十四條第一項侵權行為之規定與民法第七
    百六十七條所有權人之物上請求權之規定，請求被告應拆除在前開主文第一項所
    示土地如附圖所示位置、面積之建築物，並將如主文第一項所示如附圖所示位置
    、面積之系爭土地返還予原告，為有理由。
五、又按無法律上原因而受利益，致他人受損害，應返還其利益，民法第一百七十九
    條前段定有明文。故其得請求之範圍，應以對方所受之利益為度。而無權占有他
    人之土地，可能獲得相當於租金之利益，為社會通常觀念（最高法院六十一年度
    臺上字第一六九五號判例參照）。又城市地方房屋之租金，以不超過土地及建物
    改良申報總價年息百分之十為限，並為租用基地建築房屋所準用，土地法第九十
    七條第一項、第一百零五條分別定有明文。此計付租金之規定，於損害賠償事件
    雖非當然一體適用，然未嘗不可據為計算之標準。查被告既無權占有原告所有之
    土地，已如前述，則被告獲得相當於租金之不當得利，致原告受有無法使用收益
    上開基地之損害，從而原告請求被告自起訴時起往前推算最近五年之不當得利，
    揆之前揭說明，即屬正當，應予准許。至損害金之計算，原告主張依各年之申報
    地價年息百分之十與原告對於系爭土地之應有部分、面積計算，請求相當於租金
    之損害賠償金額等語，經查，被告無權占有原告所有之系爭土地，興建大型墳墓
    ，於接獲存證信函後仍不儘速自行拆除上開墳墓，尚諉稱對於系爭土地係有權占
    有，此有卷附存證信函多件可稽，足徵被告等人占有系爭土地確有惡意，且嗣後
    原告起訴到院，被告仍不自行拆除上開墳墓，亦未與原告達成和解，雖辯稱係有
    權占有系爭土地，惟又自承無法舉證以實其說，顯見被告有浪費司法資源之嫌，
    則本院斟酌上情，認原告請求之損害金以申報地價年息百分之十計算為適當。茲
    析述原告得請求金額之計算式如左（按原告壬○○對於系爭土地之應有部分係二
    分之一，其餘原告均係十二分之一，見卷附系爭土地之土地登記謄本記載。又左
    列各年之申報地價數額係依卷附地價謄本之記載為基準）：
１．原告丑○○：按原告等因僅請求自起訴時起往前推算最近五年之不當得利，故其
    計算方式即應依各期申報地價分別計算後，再予以合計，其計算式如下：
    (1)85/04/11日至86/06/30日（按此期之申報地價為240元/平方公尺）
      240元＊720平方公尺＊10％＊446/365（年）＊1/12應有部分=1760元。
    (2)86/07/01日至89/06/30日（按此期之申報地價為336元/平方公尺）
      336元＊720平方公尺＊10％＊3（年）＊1/12應有部分=6048元。
    (3)89/07/01日至90/04/10日（按此期之申報地價為440元/平方公尺）
      440元＊720平方公尺＊10％＊284/365（年）＊1/12應有部分=2054元。
    (4)合計：被告等應給付丑○○九千八百六十二元。
            （1760元+6048元+2054元=9862元）
2.  原告丙○○：其應有部分為十二分之一，故其計算式與原告丑○○同，亦即被告
    等應給付丙○○九千八百六十二元。
3.  原告丁○○：因其應有部分為十二分之一，故其計算式與丑○○同，亦即被告應
    給付原告丁○○九千八百六十二元。
4.  原告甲○○：因其應有部分為十二分之一，故其計算式與原告丑○○同，亦即被
    告等應給付甲○○九千八百六十二元。
5.  原告乙○○：因其應有部分為十二分之一，故其計算式與丑○○同，亦即被告等
    應給付乙○○九千八百六十二元。
6.  原告戊○○：因其應有部分為十二分之一，故其計算式與丑○○同，亦即被告等
    應給付原告戊○○九千八百六十二元。
7.  原告壬○○：其應有部分為二分之一，又其各期之申報地價，分別為：(1)八十三
    年，每平方公尺二百四十元；(2)八十六年，每平方公尺三百三十六元；及(3)八十
    九年，每平方公尺四百四十元；故其計算式為：
    (1)85/04/11日至86/06/30日（按此期之申報地價為240元/平方公尺）
      240元＊720平方公尺＊10％＊446/365（年）＊1/2應有部分=10557元。
    (2)86/07/01日至89/06/30日（按此期之申報地價為336元/平方公尺）
      336元＊720平方公尺＊10％＊3（年）＊1/2應有部分=36288元。
    (3)89/07/01日至90/04/10日（按此期之申報地價為440元/平方公尺）
      440元＊720平方公尺＊10％＊284/365（年）＊1/2應有部分=12325元。
    (4)合計：被告等應給付壬○○五萬九千一百七十元。
            （10557元+36288元+12325元=59170元）
六、兩造其餘主張及攻擊防禦方法，因本件事證已臻明確且無礙於本件之認定及判決
    之結果，本院即無庸逐一論述，併此敘明。
七、假執行之宣告：兩造陳明願供擔保，聲請宣告假執行或免為假執行，核與法律規
    定並無不合，爰分別酌定相當之擔保金額宣告之。
八、結論：原告之訴為有理由，依民事訴訟法第第七十八條、第八十五條第一項、第
    三百九十條第二項、第三百九十二條，判決如主文。
中      華      民      國     九十    年      八      月    三十      日
                                臺灣板橋地方法院民事第四庭
                                    法  官  許  必  奇
右正本證明與原本無異。
如不服本判決，應於判決送達後二十日內，向本院提出上訴狀。
中      華      民      國     九十    年      九      月      十      日
                                    書記官  許  清  琳


司法院資訊處製作；財團法人民間司法改革基金會備份。
